【裁判字號】    97,訴,196
【裁判日期】    971231
【裁判案由】    撤銷會議決議等
【裁判全文】
臺灣板橋地方法院民事判決               97年度訴字第196號
原      告  臺灣數位寬頻有線電視股份有限公司
法定代理人  庚○○
訴訟代理人  乙○○
            甲○○
            己○○
複代理人    丁○○
被      告  合豐帝國銀座大廈管理委員會
法定代理人  丙○○
訴訟代理人  戊○○
上列當事人間請求撤銷會議決議等事件，經本院於民國97年12月
25日言詞辯論終結，判決如下：
    主  文
確認民國九十六年十二月二十二日合豐帝國銀座公寓大廈區分所
有權人會議決議超過如附件所示之內容無效。
原告其餘之訴駁回。
訴訟費用由被告負擔二分之一，其餘由原告負擔。
    事實及理由
一、本件原告起訴主張：
  (一)原告為合豐帝國銀座公寓大廈社區之區分所有權人，其區所
    有權範圍包括該社會中央路2 段191 號4 樓及9 樓之2 兩戶
    ，合先說明。
  (二)緣被告定於民國96年12月22日上午10時召開該社區96年度第
    1 次臨時區分所有權人會議，卻遲至96年12月17日始行通知
    原告，已違反公寓大廈管理條例第30條第1 項本文「區分所
    有權人會議，應由召集人於開會前十日以書面載明開會內容
    ，通知各區分所有權人」之規定，及該社區規約第3 條第2
    項前段之同樣規定。而被告亦無法說明有何同條項但書有「
    急迫情事需召開臨時會」之情形，顯然該等急迫情事並不存
    在。原告已依民法第56條第1 項之規定，對於區分所有權人
    會議之召集程序違反法令或章程時，於當場表示異議，惟被
    告事後所寄達予原告之會議記錄卻未見該等異議之記載，故
    類推適用民法第56條第1 項之規定請求  鈞院撤銷其決議。
  (三)96年12月22日合豐帝國銀座公寓大廈區分所有權人會議之第
    1 次決議為「區分所有權人之受讓人、承租人、繼承人、使
    用人、借用人出售或出租房屋予『特殊行業』時，應盡善意
    告知義務，嚴禁「特殊行業」住駐本社區。有關特殊行業有
    八大行業（視聽歌唱業、理髮業、三溫暖業、舞廳業、舞場
    業、酒家業、酒吧業、特種咖啡茶室業）、安養中心、看護
    中心、療養院、救濟院、老人院、中途之家、收容中心、棺
    材店、殯葬業、瓦斯行等性質相關、相同之行業納入社區規
    約規範。」姑且不論該決議事項是否無效，至少就安養中心
    、看護中心、療養院、救濟院、老人院、中途之家、收容中
    心之部分，核其行業性質並非有如八大行業有妨礙風化之虞
    ，亦非如瓦斯行具有危險性，故將上述行業以包裹方式放入
    該規約條文中而限制該等行業進駐該社區，於法有所未合，
    該規定已違反憲法第10條所保障之人民之住居及遷徒之自由
    權，且該規定形同限制區分所有權人不得移轉其所有權或出
    租給從事上述行業者，而限制區分所有權人處分其所有物，
    故違反憲法第15條有關人民財產權之保障，且該社區為商業
    區，應允許上述合法之行業進駐始屬適法，且該次決議二，
    有關特殊行業進駐該社區則收取每戶每坪新台幣（下同）
    300 元，與該社區最低之收費每坪35元相較，竟然高然8 倍
    之多，卻不見其如何計算而得。如依每戶30坪計算，每月須
    繳納9 萬元之管理費，已明顯不合理偏高，且構成以高額管
    理費限制所謂特殊行業進駐之效果，此乃鑽法律漏洞之行為
    ，已屬於民法第148 條第1 項之權利濫用，綜上所述，爰依
    公寓大廈管理條例第37條、第1 條第2 項、民法第72條之規
    定，請求確認該會議之決議無效。
  (四)為此，提起先位之訴，請求撤銷96年12月22日合豐帝國銀座
    大廈區分所有權人會議決議，並提起備位之訴，請求確認96
    年12月22日合豐帝國銀座大廈區分所有權人會議決議無效。
二、被告則抗辯：
  (一)安養院係屬特許行業，又國家為防止妨礙他人自由，避免緊
    急危難，維持社會秩序，或增進公共利益所必要者外，不得
    以法律限制人民之基本權，該法律規定苟符合公益原則、比
    例原則、法律保留原則，自不得認其違憲須廢止使其失效，
    人民亦應受其拘束，又住戶應依使用執照所載用途及規約使
    用專用部分，約定專明部分不得擅自變更，公寓大廈管理條
    例第4條第1項、第15條第1項及第16條定有明文，原告擅自
    將開放性公廁改裝為室內使用，變更公廁使用狀況，於法顯
    屬有違。
  (二)管理費考量之因素為：a.公共電費支出增加、b.電梯承載量
    及損耗增加、c.人潮流量來來往往，增加管理費負擔與安全
    顧慮、d.環境衛生與空氣污染，須經常實施預防與消毒作業
    、e.噪音影響，遇有自然淘汰情事發生，運送與宗教儀式嚴
    重干擾住戶安寧、f.公共設施獨占使用與變更，影響原建築
    結構與樓層管道間暢通、g.影響公司正常營業與業績，損害
    形象、h.影響大樓出租率與廠商住駐意願，假產業外移他處
    並影響人民工作權、i.大樓門面價值受損、j.本社區房價下
    跌、k.住戶以全部積蓄購屋卻無力確保權益、l.增加公共區
    域管理維護費用、m.營業醫療糾紛之風險。以目前本社區16
    樓使用居住人數評估，50坪約居住4 人，而安養中心之坪數
    為295.32坪，按比例應居住24 人 ，但安養人中進駐人數為
    75人，為16樓平均居住人數之3.125 倍，正常情況下依住家
    管理費每坪35元之4 倍計算為140 元，但加上前述管費考量
    因素故該戶（特種行業）管理費收取標準訂為300 元，應予
    合情合理。
  (三)為此，請求駁回原告之訴。
三、兩造不爭執之事實：
  (一)合豐帝國銀座大廈管理委員會於96年12月22日召開第1 次臨
    時區分所有權人會議，應出席之戶數為207 戶，實際出席戶
    數為125 戶，該次區分所有權人會議於會中決議：一區分所
    有權人之受讓人、承租人、繼承人、使用人、借用人出售或
    出租房屋予「特殊行業」時，應盡善意告知義務，嚴禁「特
    殊行業」住駐本社區。有關特殊行業有八大行業（視聽歌唱
    業、理髮業、三溫暖業、舞廳業、舞場業、酒家業、酒吧業
    、特種咖啡茶室業）、安養中心、看護中心、療養院、救濟
    院、老人院、中途之家、收容中心、棺材店、殯葬業、瓦斯
    行等性質相關、相同之行業納入社區規約規範。同意人數為
    118 人。二但經主管機關申請核備設位於本社區內者，管理
    費收費標準則依每坪300 元計算收取管理費，並需強制投保
    公共意外險及火險，保障本社區。同意人數為118 人。上述
    一二納入社區規約第21條規範管理（詳原證五）。
  (二)合豐帝國銀座公寓大廈社區規約第3 條第1 款規定：「下列
    各目事項，應經區分所有權人會議之決議，應有區分所有權
    人1/2 以上及其區分所有權比例合計1/2 以上之出席，以出
    席人數1/ 2以上及其區分所有權比例占出席人數所有權1/2
    以上之同意行為。一社區規約之訂定或變更。」（詳原證六
    ）
    原告提起本件訴訟時為合豐帝國銀座公寓大廈社區之區分所
    有權人，其區所有權範圍包括該社會中央路2段191號4樓及9
    樓之2兩戶（詳原證一、二）。
四、本件爭點與本院判斷：
壹、原告得否請求撤銷96年12月22日合豐帝國銀座公寓大廈區分
    所有權人合議決議？
  (一)按區分所有權人會議，應由召集人於開會前10日以書面載明
    開會內容，通知各區分所有權人；但有急迫情事須召開臨時
    會者，得以公告為之，公告期間不得少於二日，公寓大廈管
    理條例第30條第1 項著有明文。查原告主張被告定於96年12
    月22日召開會豐帝國銀座大廈區分所有權人會議，但卻於97
    年12月17日通將開會通知書送達被告之事實，已據被告提出
    收文簿1 件為證（詳本院卷一第14頁），而被告復未能舉證
    有何急迫情事，則被告並於區分所有權人會議開會前10日以
    書面通知被告，召集程序顯然違反法令。
  (二)次按法院對於公司法第189 條撤銷決議之訴，認為其違反之
    事實非屬重大且於決議無影響者，得駁回其請求，同法第
    189 條之1 定有明文。而公司為營利事業團體，區分所有權
    人會議僅係由一般住戶組成，公司對於決議程序之注意能力
    自較區分所有權人會議為高，因此，注意能力較高之公司違
    反事由屬重大且於決議無影響者，法院既得駁回撤銷決議之
    訴，依舉重以明輕之法理，區分所有權人會議之召集程序雖
    有違法，但違反之事由非屬重大且於決議無影響者，法院自
    得類推適用公司法第187 條之規定，駁回撤銷區分所有權人
    會議決議之訴。查被告召集區分所有權人會議程序違反法令
    ，原告固得類推適用民法第56條之規定請求撤銷會議決議內
    容，然原告收受區分所有權人會議通知書距區分所有權人會
    議開會之日尚有5 日，被告違反之事由尚非屬重大，且應出
    席之戶數為207 戶，實際出席戶數為125 戶，同意該次決議
    人數為118 戶，已據兩造所不爭執，縱令尚有其他住戶因於
    會議前5 日內收受開會通知書，致無法參加該次會議，惟同
    意決議之住戶既為118 戶，已超過全部住戶207 戶之1/2 ，
    則該次會議之決議仍會通過，被告召集程序違反法令對於決
    議之結果自不生影響，自應由本院依前揭規定駁回原告撤銷
    決議之訴。
貳、96年12月22日合豐帝國銀座公寓大廈區分所有權人合議決議
    內容是否無效？
  (一)按憲法第10條規定人民有居住、遷徙之自由，旨在保障人民
    有自由設定住居所、遷徙、旅行，包括入出國境之權利。查
    被告召集區分所有權人會議決議提高經營特殊行業住戶之管
    理費用，僅生妨礙住戶經營特殊行業之效果，並未限制住戶
    或欲遷入該社區者居住遷徙之自由，與憲法第10 條 之規定
    無涉，原告主張被告召集區分所有權人會議之決議違反憲法
    第10條之規定無效，顯屬無據。
  (二)次按憲法第15條關於人民財產權應予保障之規定，旨在確保
    個人依財產之存續狀態行使其自由使用收益及處分之權能，
    並免於遭受公權力或第三人之侵害。查被告召集區分所有權
    人會議決議提高經營特殊行業住戶之管理費用，並非屬公權
    力或第三人之侵害，且雖影響欲經營特定行業者買該社區房
    屋，惟該社區住戶仍保有依財產之存續狀態行使其自由使用
    收益及處分之權能，並非完全無法出售或出租，則原告主張
    被告召集區分所有權人會議之決議違反憲法第15條之規定無
    效，亦屬無據。
  (三)再按權利之行使，是否以損害他人為主要目的，應就權利人
    因權利行使所能取得之利益，與他人及國家社會因其權利行
    使所受之損失，比較衡量以定之；倘其權利之行使，自己所
    得利益極少而他人及國家社會所受之損失甚大者，非不得視
    為以損害他人為主要目的，此乃權利社會化之基本內涵所必
    然之解釋，最高法院71年台上字第737 號判例著有明文。查
    ：
  1.合豐銀座社區住戶管理費之收取於96年12月22日區分所有權
    人會議決議之前計有九類：其一為中央路191 號地下2 樓至
    地上三樓商場管理費為4 萬8240元；其二為地下1 、2 樓每
    坪35元；其三為2 至10樓每坪為45元、11至16樓每坪為35元
    ；其四為撞球場，管理費為每坪75元；其五為八大行業每坪
    為100 元；其六為門市類每坪為75元，即中正路1 號2 樓明
    師中醫；其七為中正路1 號4 樓日盛證券、1 號6 樓李外科
    每坪為60元，其八為空屋，依每坪30元收費，其九為補習班
    ，每坪為50元，有合豐帝國銀座公寓大廈管理費收支細則1
    份在卷足憑（詳本院卷一第38頁），觀諸上開管理費收支細
    則之規定，可知一般住戶管理費之收取標準為每坪30至45
    元，至於經營事業之住戶則為每坪50至100 元，因經營事業
    之住戶對於社區公共設施之利用程度，環境衛生之污染，住
    戶安全與安寧之影響，以及管理費用負擔之增加，均較一般
    住戶為高，則上開管理費收支細則針對不同性質之住戶收取
    差別之管理費用，自屬合理，難謂有權利濫用之情事，且上
    開管理費收支細則自87年8 月17日訂定迄今已實施已逾10年
    ，未見有何礙窒難行之處，原告亦未主張上開管理費收支細
    則無效，而特殊行業（例如：瓦斯行、棺材店、殯葬業）對
    於社區住戶安全與安寧之影響均不亞於八大行業，則96年12
    月22日區分所有權人會議就特殊行業決議收取管理費每坪在
    100 元以內部分，僅係上開管理費收支細則之延續，核屬有
    效。因此，本件之最大爭點在於區分所有權人會議就特殊行
    業管理費收取之決議超過每坪100 元部分，究於何一臨界點
    會構成權利濫用，而應認為決議無效。
  2.次查被告抗辯原告欲出售其所有之房屋予他人作為安養中心
    之用，該安養中心之坪數為295.32坪（詳本院卷一第141 頁
    ）之事實，已據原告所不爭執，而該安養中心係於97年11月
    18 日 立案，服務項目為老人養護，養護人數為47人，亦有
    台北縣政府立案證書1 件在卷足憑（詳本院卷二原證十七）
    ，觀諸一般醫院訪客電梯與病床電梯均係分別設定之情況，
    可知被護養人員因多須使用輪椅，電梯口常須備有病床，搭
    乘電梯時有排擠他人使用之效應。又安養中心之坪數為
    295.32 坪 ，設置床數為47床，平均每6.28坪即設置一個床
    位，此與將房屋分隔成每個房間6.28坪出租之經濟效用相同
    ，而一般營業場所多僅白日營業，夜間停止營業，安養中心
    則係全日均從事老人養護之工作，自較一般營業對於住戶夜
    間居住安寧之影響更大。本院審酌與安養中心性質較為相近
    之住戶為明師中醫，該中醫診所應繳納之管理費為每坪75元
    ，惟夜間並未從事醫療行為，而安養中心則係日夜均為老人
    養護之營業行為，就安養中心收取之管理費在明醫中醫之2
    倍範圍內即150 元，核屬適當，且亦僅較原合豐帝國銀座公
    寓大廈管理費收支細則所定八大行業之管理費100 元提高
    1/2 ，則96 年12 月22日之區分所有權人會議決就特殊行業
    之管理費每坪在150 元之範圍內，亦屬有效。
  3.被告雖抗辯：管理費之收取應a.公共電費支出增加、b.電梯
    承載量及損耗增加、c.人潮流量來來往往，增加管理費負擔
    與安全顧慮、d.環境衛生與空氣污染，須經常實施預防與消
    毒作業、e.噪音影響，遇有自然淘汰情事發生，運送與宗教
    儀式嚴重干擾住戶安寧、f.公共設施獨占使用與變更，影響
    原建築結構與樓層管道間暢通、g.影響公司正常營業與業績
    ，損害形象、h.影響大樓出租率與廠商住駐意願，假產業外
    移他處並影響人民工作權、i.大樓門面價值受損、j.本社區
    房價下跌、k.住戶以全部積蓄購屋卻無力確保權益、l.增加
    公共區域管理維護費用、m.營業醫療糾紛之風險等因素，故
    就特殊行業收取每坪150 元之管理費，並無權利濫用之情事
    云云。惟按管理費之收取係作為共同使用部分之修繕、管理
    、維護費用之用，公寓大廈房屋所有人僅須於合法之範圍內
    使用，即不能以損害形象、影響大樓出租率與廠商住駐意願
    、產業外移影響工作權、大樓門面價值受損、社區房價下跌
    等與共同使用部分之修繕、管理、維護無關之事由，決議收
    取超額之管理費用。被告如以上開與共同使用部分之修繕、
    管理、維護無關之事由提高管理費之收取，縱令每坪提高至
    300 元，以進駐被告社區之中養中心為例，295.32坪每月共
    計須繳納管理費8 萬8596元，較本院認定每坪得收取之管理
    費150 元，亦僅多出4 萬4298元，該項費用顯然不足以填補
    房價下跌之損害，但卻足以使經營安養中心者經營不易，甚
    至陷於虧損，本院審酌96年12月22日區分所有權人會議決議
    將特殊行業管理費提高至每坪300 元，既無合理計算基礎，
    且全體社區所受利益甚少，經營特殊行業者所受損害甚大，
    則其決議每坪超過150 元部分，自得視為以損害他人為主要
    目的，係屬權利濫用，核屬無據。
  4.綜上所述，原告請求確認96年12月22日區分所有權人決議超
    過如附件所示之內容（即特殊行業管理費每坪超過150 元）
    無效，為有理由，逾此之請求，即屬無據。
五、從而，原告提起本件訴訟請求確認確認96年12月22日合豐帝
    國銀座公寓大廈區分所有權人會議決議超過如附表所示之內
    容無效，為有理由，應予准許，逾此之請求，即屬無據，應
    予駁回。
六、結論：原告之訴為一部有理由，一部無理由，依民事訴訟法
    第79條，判決如主文。
中    華    民    國    97    年    12    月    31    日
                  民事第三庭    法  官  何君豪
以上正本係照原本作成
如對本判決上訴，須於判決送達後20日內向本院提出上訴狀
中    華    民    國    97    年    12    月    31    日
                            書記官  黃琴茜


司法院資訊處製作；財團法人民間司法改革基金會備份。
